最高法院民事判決　　　　　　　九十四年度台上字第四六八號
　　上　訴　人　宏碁股份有限公司
　　　　　　　　　　　　樓
　　法定代理人　王振堂
　　訴訟代理人　蔡玉玲律師
　　　　　　　　陳怡秀律師
　　被 上訴 人　丁○○○○○.
　　　　　　　　　　　　Bei.
　　　　　　　　丙○○○○○○.
　　　　　　　　　　　　Bel.
　　　　　　　　甲○○○○○
　　　　　　　　　　　　897.
　　　　　　　　戊 ○○ ○○.
　　　　　　　　　　　　Iep.
　　　　　　　　乙○○○ ○○.
　　　　　　　　　　　　Bel.
　　　　　　　　上列五人即L.
　　　　　　　　 Produc.
　　　　　　　　　8900 Ieper, Belgium之破產管理人）
上列當事人間請求給付權利金等事件，上訴人對於中華民國九十
三年四月三十日台灣高等法院第二審判決（九十年度重上字第四
九二號），提起上訴，本院判決如下：
    主  文
原判決廢棄，發回台灣高等法院。
    理  由
本件上訴人法定代理人於民國九十四年一月二十五日已改由王振
堂擔任，提出經濟部公司變更登記表一件為證，並聲明承受訴訟
，核無不合，應予准許，合先說明。
次查Lernout & Hauspie Speech Products N.V.（下稱L&H 公司
）主張：伊與上訴人於民國八十五（西元一九九六）年八月十九
日簽訂授權契約，約定由L&H 公司提供如第一審判決附表一（下
稱附表一）所示之Development Software（下稱授權軟體）予上
訴人製件為Run-Time Software （下稱執行軟體），以搭配上訴
人之產品銷售。上訴人承諾支付L&H 公司關於密碼之工程費用美
金（下同）六千四百五十五元，並保證自契約生效日起二年內至
少支付四十五萬元之權利金。詎上訴人僅付清工程費用及支付第
一、二期權利金，其餘六期權利金，則拒不給付，爰依授權契約
約定，求為命上訴人給付其餘權利金三十七萬五千元及依準據法
比利時法之法定利率，即年息百分之七計算之遲延利息，上訴人
並應返還如附表一所示編號S-TAI-0000000000-ASR/M-AE 之ASR1
500 授權軟體之判決。（第一審判命上訴人應給付L&H 公司十八
萬七千五百元，及自一九九九年四月十三日起算之年息百分之七
利息，及返還附表一所示編號 S-TAI-0000000000 -ASR/M-AE 之
ASR1500 授權軟體，駁回L&H公司其餘請求。L&H公司就所受敗訴
部分，未據聲明不服。上訴人就其敗訴部分提起上訴第二審）。
上訴人則以：L&H 公司提供之授權軟體主要功能為語音辨識，惟
上訴人於收受該授權軟體後，始發現該授權軟體辨識率及辨識成
功率極差，經依授權契約之約定向L&H 公司報告系爭軟體之瑕疵
，L&H 公司迄未能依兩造契約約定：「盡最大努力以去除任何經
被授權人書面報告之重要偏差」。則依授權契約附件Ｂ附加條款
之約定，上訴人自有權延遲權利金之支付，L&H 公司自不得訴請
上訴人給付權利金。況系爭授權契約於一九九八年一月八日終止
，終止時尚未到期之權利金上訴人應無支付之義務，L&H 公司請
求給付終止後三期權利金十八萬七千五百元顯屬無據，且終止後
上訴人並無返還授權軟體及執行軟體之義務等語，資為抗辯。
原審維持第一審所為上訴人敗訴之判決，駁回其上訴，無非以：
查Lernout & Hauspie Speech Products N.V.已於二００一年十
月二十四日經該公司所在之比利時Ieper 地方法院宣告破產，依
比利時相關法律之規定，應解為受破產宣告之公司已不具訴訟法
上當事人能力，並由法院選任之破產管理人承受訴訟。而該法院
已選定 丁○○○○○○○○、丙○○○○○○○○、 甲○○○○○、戊 ○○ ○○○○○、乙○○○
○○○○○○○○為破產管理人，有比利時貿易協會駐華辦事處比（二０
０二）協字第０四０二號、駐歐盟兼比利時代表處比利字第０九
一二七四號、第０九一三一七號函在卷可憑，原審乃裁定命該五
人承受訴訟，合先說明。次查L&H 公司主張該公司與上訴人於一
九九六年八月十九日簽訂授權契約，約定由該公司提供如附表一
所示之授權軟體予上訴人，以製作執行軟體並搭配上訴人之產品
銷售，上訴人承諾支付關於密碼之工程費用六千四百五十五元，
如上訴人不於契約生效後六個月內通知，契約自動延展為二年，
上訴人並保證自契約生效日起二年內至少支付四十五萬元之權利
金。本件上訴人並未於契約生效後六個月內通知，契約已自動延
展為二年。又有關權利金之給付，依授權契約附件Ｂ第六．二．
一條約定，初期權利金應於一九九七年一月十九日、三月十九日
各支付三萬七千五百元，該部分上訴人已悉數付清，惟依授權契
約附件Ｂ第六．二．二條約定，延展權利金則應於一九九七年六
月十九日起，分六期按季每期給付六萬二千五百元，該部分上訴
人迄未支付，系爭授權契約雙方約定其準據法為比利時法，且L&
H公司已於一九九八年一月八日終止前開授權契約等情，業據L&H
公司提出授權契約、終止函件為證，且為上訴人所不爭執，堪信
為真實。上訴人對於L&H 公司依系爭授權契約約定，本應支付八
十六（一九九七）年六月十九日、九月十九日、十二月十九日到
期之三期權利金共計十八萬七千五百元並不爭執，惟辯稱：系爭
以語音辨識為主要功能之軟體有辨識成功率極差之瑕疵，與授權
契約約定功格規則不符，前經上訴人以書面通知L&H 公司應依契
約約定，盡其最大努力以除去該瑕疵，乃L&H 公司均置不理，上
訴人自得依授權契約附件Ｂ中，手寫之附加條款約定，於除去瑕
疵前得暫緩支付上開權利金等語。經查系爭授權契約，其附件Ｂ
所列條款均係打字，僅其中以手寫註記「In case,LICENSOR did
not perform its obligation under this agreement, LICEN
SEE has the right to postpone the royalty payments」，並
經雙方代表人緊接署名其後。而上開手寫註記約款，依其書寫位
置之起點，係介於初次權利金承諾之第六．二．一條附加條款，
與延展權利金支付承諾之第六．二．二條中間之空格處，且於前
揭第六．二．一條款所為，初期權利金共七萬五千元，第一期三
萬七千五百元於契約生效後五個月支付，第二期三萬七千五百元
，於契約生效後七個月支付之約定後，旋緊接其後以手寫加註上
揭約款，並為承接在前約款，並以「In case 」為起首，又距第
六．二．二條延展權利金承諾之條款之末甚遠，外觀上並無關聯
。則依其文義與落款位置以觀，顯為第六．二．一條初期權利金
承諾支付之條款，加註但書限制。再參諸上訴人歷次所提書狀，
均稱該附加條款為第六．二．一條附加條款。上訴人所稱契約雙
方當事人關於手寫約款：「如授權人（即被上訴人）未依本契約
履行其義務時，被授權人（即上訴人）有權延遲權利金之支付。
」之真意，係對包括授權契約附件Ｂ第六．二．一條，及第六．
二．二條之補充云云，尚屬無據。是縱認上訴人所稱系爭授權軟
體有辨識成功率極差，與授權契約約定功格規則不符之瑕疵，經
通知L&H 公司未依約盡其最大努力以除去該瑕疵為實在，但其以
手寫約款之對第六．二．一條初期權利金請求之限制，主張得遲
延關於依第六．二．二條延展權利金之請求，自不可採。則 L&H
公司請求給付該三期合計十八萬七千五百元，及依比利時法所定
年息百分之七計算之遲延利息自屬有據。而系爭授權契約既已於
八十七年一月八日終止，L&H 公司請求上訴人返還所有物即附表
一所示編號S-TAI-0000000000-ASR/M-AE之ASR1500授權軟體，自
無不合，亦應予准許等詞，為其判斷之基礎。
惟按當事人能力之有無，為法院應依職權調查之事項。查原審認
被上訴人L&H 公司已於九十年（西元二００一年）十月二十四日
經該公司所在之比利時Ieper 地方法院宣告破產，雖已由該公司
破產管理人承受訴訟，惟該公司受破產宣告後迄原審於九十三年
四月十九日言詞辯論時已逾二年餘，該公司是否仍然存在？或已
解散？攸關其當事人能力有無之重要事實，原審疏未調查，即逕
行認定該公司尚於破產程序中，自有未合。又解釋意思表示，應
探求當事人之真意，不得拘泥於所用之辭句。民法第九十八條定
有明文。本件由授權契約附件Ｂ之手寫附加條款之位置而言，該
附加條款係寫於第六．二．一條及第六．二．二條之旁，雙方並
於其旁邊簽名。而該手寫條款之文字為「如授權人（即被上訴人
）未依本契約履行其義務時，被授權人（即上訴人）有權延遲權
利金之支付」。該文字並未限定係初期權利金或延展權利金。倘
被上訴人違約情形未除去前，如認上訴人僅得拒付初期權利金，
而不得拒付後續到期且金額較高之延展權利金，實非該附加條款
制衡被上訴人拖延改正違約之用意。又上訴人所提出之書狀，都
主張系爭手寫註記條款應適用於初期權利金及延展權利金，上訴
人以第六．二．一條附加條款稱呼該手寫註記條款，似為稱呼上
之方便，並無將該條款僅限於第六．二．一條之情形，原審謂上
訴人於所提出之書狀，均稱該附加條款為第六．二．一附加條款
，而為上訴人不利之認定，進而以上開理由為上訴人敗訴之判決
，亦有可議。上訴論旨，執以指摘原判決不當，求予廢棄，為有
理由。
據上論結，本件上訴為有理由。依民事訴訟法第四百七十七條第
一項、第四百七十八條第二項，判決如主文。
中　　華　　民　　國　九十四　年　　三　　月　 十七 　日
                      最高法院民事第八庭
                          審判長法官  劉　延　村
                                法官  陳　重　瑜
                                法官  黃　秀　得
                                法官  葉　勝　利
                                法官  劉　福　聲
      本件正本證明與原本無異
                                      書  記  官
中　　華　　民　　國　九十四　年　　三　　月　 三十 　日
                                                      Ｋ
